最高法院民事判決　　　　　　　　　　　　　　　　八十七年度台上字第五四五號
　　上　訴　人　李勳文
　　被 上訴 人　楊瓊花
右當事人間請求給付價金事件，上訴人對於中華民國八十六年六月二十三日台灣高等
法院高雄分院第二審更審判決（八十五年度上更(二)字第一○四號），提起上訴，本院
判決如左：
    主  文
原判決廢棄，發回台灣高等法院高雄分院。
    理  由
本件上訴人主張：被上訴人係伊之妻妹，於民國八十二年九月十六日，以總價新台幣
（下同）三百三十萬元，向伊及伊之妻李楊瓊問買受以伊妻李楊瓊問名義登記之高雄
市○○○路一八六巷六號房屋及其基地（下稱系爭房地），約定第二期款一百萬元由
伊受領。同日被上訴人交付其弟楊長文簽發，以臺灣省合作金庫屏東支庫為付款人，
票載發票日為八十二年十二月三十日，面額一百萬元之支票一紙予伊，經於八十三年
一月十日提示，不獲支付。而系爭房地業已移轉登記與被上訴人，再轉賣與訴外人林
美蘭，於八十三年八月五日辦畢所有權移轉登記，伊自得請求被上訴人給付買賣價金
一百萬元（下稱系爭價金）等情，爰求為命被上訴人給付伊一百萬元及加計法定遲延
利息之判決。
被上訴人則以：上訴人迄未將系爭房地移轉登記予伊，伊得行使同時履行抗辯權，在
伊取得系爭房地所有權前拒絕給付系爭價金。況上訴人夫妻嗣於八十三年八月五日將
系爭房地出售並辦妥所有權移轉登記予第三人林美蘭，伊自不必再交付系爭價金予上
訴人等語，資為抗辯。
原審維持第一審所為上訴人敗訴之判決，駁回其上訴，無非以﹕上訴人主張，被上訴
人於八十二年九月十六日以總價三百三十萬元向伊夫妻買受以伊妻李楊瓊問名義登記
之系爭房地，約定其中第二期款一百萬元由伊受領，並由被上訴人交付其弟楊長文簽
發面額一百萬元之支票一張，經伊提示不獲支付等事實，固據提出不動產買賣契約書
、土地登記謄本、建物登記謄本、支票及退票理由單在卷為證，且為被上訴人所不爭
執，可信為真實。惟查，系爭房地係於八十三年八月五日以買賣為原因，由李楊瓊問
移轉登記予林美蘭，有前開土地及建物登記簿謄本可稽，上訴人主張，其夫妻出售系
爭房地予被上訴人後，已將所有權移轉登記於被上訴人，被上訴人再轉賣予第三人林
美蘭，顯非事實。上訴人嗣雖改稱系爭房地轉賣與第三人林美蘭者，係其妻李楊瓊問
，上訴人不知情，亦無從同意云云。惟證人李楊瓊問已到庭證稱，出售系爭房地予林
美蘭，係經上訴人之同意（一審卷七六、七七頁、原審更二字卷二四頁），上訴人主
張其不知情亦無從同意，難以採信。且縱認上訴人主張其不知情亦未同意屬實，然系
爭房地既已賣予第三人林美蘭並已移轉所有權登記完畢，使兩造間系爭買賣陷於給付
不能，亦與被上訴人無涉，而無可歸責於被上訴人之事由，依民法第二百六十六條第
一項前段之規定，被上訴人已無給付價金之義務，上訴人請求被上訴人給付第二期之
買賣價金一百萬元，為無理由。上訴人雖又主張本件系爭買賣成立時，被上訴人為辦
理所有權移轉登記，已向上訴人取走印章，且系爭房地登記名義人為李楊瓊問，李楊
瓊問係應被上訴人之要求，未將系爭房地所有權移轉登記與被上訴人，則系爭房地未
移轉登記予被上訴人，係被上訴人與李楊瓊問之事，與上訴人無關，被上訴人不得拒
付系爭買賣價金云云。惟系爭房地係登記為上訴人之妻李楊瓊問名義，辦理所有權移
轉登記，本無須上訴人之印章，上訴人又提不出確切證據，以資證明業已將其印章交
予被上訴人以供被上訴人辦理所有權移轉登記，上訴人此部分之主張，顯非有據。另
參酌證人即為兩造訂立系爭買賣契約之代書王秀治及證人李楊瓊問到場陳述之證言（
一審卷九一、七六至七八頁、原審更二字卷二四、二五頁）。暨被上訴人陳述，因上
訴人與李楊瓊問不睦，伊受母託，經常予以周濟，伊為保護親姐而沒有辦理過戶云云
（一審卷四二、四三、六八頁）。足見，被上訴人係為保障上訴人夫妻積欠被上訴人
之債務，而簽訂系爭買賣契約，嗣又顧及上訴人夫妻之生計，而暫未要求辦理所有權
移轉登記，被上訴人之未要求辦理所有權移轉登記，乃其權利行使之怠惰，而買受人
權利行使之怠惰，並非出賣之義務人可使標的造成給付不能之藉口，自不能以上訴人
夫妻轉賣系爭房地致本件買賣變成給付不能，而謂被上訴人有何歸責之事由。本件買
賣既已因系爭房地轉賣予第三人並辦妥所有權移轉登記，致給付不能，而此給付不能
，無可歸責於被上訴人之事由，被上訴人自無給付價金之義務，從而上訴人請求被上
訴人給付買賣價金一百萬元及其法定遲延利息，為無理由，應予駁回等詞，為其判斷
之基礎。
按買賣契約因不可歸責於雙方當事人之事由，致出賣人之給付全部不能者，與因僅可
歸責於出賣人（債務人）之事由，致給付全部不能者，固均同屬不可歸責於買受人之
情形，惟其效果並不相同，此觀民法第二百六十六條、第二百二十六條、第二百五十
六條之規定自明。本件原審雖認系爭買賣契約，出賣人之給付不能，無可歸責於買受
人即被上訴人之事由，惟究因不可歸責於雙方當事人之事由，或因僅可歸責於出賣人
之事由致給付不能，或有其他情形，原審並未詳查審究，遽依民法第二百六十六條第
一項前段規定，認被上訴人無為對待給付（即給付價金）之義務，而為不利於上訴人
之判決，自有違誤。上訴論旨，指摘原判決不當，求予廢棄，非無理由。
據上論結，本件上訴為有理由。依民事訴訟法第四百七十七條第一項、第四百七十八
條第一項，判決如主文。
中      華      民      國    八十七    年      三      月     十三     日
                              最高法院民事第二庭
                                  審判長法官  曾  桂  香
                                        法官  劉  延  村
                                        法官  徐  璧  湖
                                        法官  劉  福  聲
                                        法官  李  彥  文
      右正本證明與原本無異
                                              書  記  官
中      華      民      國    八十七    年      三      月    二十六    日
